臺灣士林地方法院刑事判決　　　　　　　100年度易字第198號
公　訴　人　臺灣士林地方法院檢察署檢察官
被　　　告　黃士修
上列被告因傷害案件，經檢察官提起公訴（100 年度偵字第1167
號），本院判決如下：
    主  文
黃士修犯傷害罪，處拘役參拾日，如易科罰金，以新臺幣壹仟元
折算壹日。
    事  實
一、黃士修係軒轅教總部之秘書長兼講師，謝美玉係該教之宗友
    。民國99年11月28日13時30分許，軒轅教總部於「黃帝神宮
    永亮講堂」（址設臺北市○○區○○街79之6 號）舉行教務
    會議，黃士修因謝美玉欲在該講堂內錄音，作勢沒收謝美玉
    之錄音機，雙方發生爭執，黃士修竟基於傷害之犯意，以腳
    踹謝美玉胸口達3 、4 次，致謝美玉受有胸口疑似局部挫傷
    而胸痛之傷害。
二、案經謝美玉訴由臺北市政府警察局大同分局報告臺灣士林地
    方法院檢察署檢察官偵查起訴。
    理  由
壹、程序部分：
    按被告以外之人於審判外之言詞或書面陳述，除法律有規定
    者外，不得作為證據；又被告以外之人於審判外之陳述，雖
    不符合同法第159 條之1 至第159 條之4 之規定，但經當事
    人於審判程序同意作為證據，法院審酌該言詞陳述或書面陳
    述作成時之情況，認為適當者，亦得為證據。當事人、代理
    人或辯護人於法院調查證據時，知有第159 條第1 項不得為
    證據之情形，而未於言詞辯論終結前聲明異議者，視為有前
    項之同意，刑事訴訟法第159 條第1 項及第159 條之5 分別
    定有明文。本判決後述所引用之供述證據，當事人於本院準
    備程序及審判期日均表示無意見而不予爭執（本院卷第28頁
    正面、第29頁正面），且迄言詞辯論終結前均未聲明異議，
    本院審酌上開證據資料製作時之情況，尚無違法不當及證明
    力明顯過低之瑕疵，亦認為以之作為證據應屬適當，爰依刑
    事訴訟法第159 條之5 規定，認前揭證據資料均例外有證據
    能力。
貳、實體部分：
一、訊據被告黃士修矢口否認上開傷害犯行，辯稱：當天於上址
    召開之會議並未邀請告訴人謝美玉參加，告訴人在會場要錄
    音，在場其他人勸阻，伊急著要進行會議，作勢要沒收告訴
    人的錄音機，告訴人拿出錄音機電源線之變壓器要攻擊伊，
    伊為抵擋告訴人的攻擊，基於正當防衛，才以左腳抬起一半
    用腳掌抵住告訴人腹部位置，伊並未用腳踹告訴人胸口，告
    訴人胸痛與伊無關云云。
二、經查，被告為軒轅教總部秘書長，於上開時、地召開教務會
    議，被告、證人馮中炘、郭源財、黃金環、熊芳信均出席與
    會，告訴人謝美玉在會場擬錄音，因而與被告起爭執之事實
    ，經證人即告訴人謝美玉、證人吳芊慧、葉月娥、熊芳信、
    黃金環、郭源財、馮中炘證述、被告供述在卷，並有軒轅教
    總部99年11月22日（99）軒總代字第003 號函、簽到紀錄各
    1 紙附卷可稽（本院卷第22、24頁）；證人即告訴人謝美玉
    並證稱：伊於99年11月28日當晚就寢時覺得胸口疼痛，隔天
    去就醫，伊有告訴醫生伊被別人踹，案發前伊未因胸部疼痛
    就醫，後來伊胸口還會痛，於99年12月16日又去就診等語（
    偵查卷第27頁、本院卷第50頁正、背面），而告訴人於案發
    後之次日即99年11月29日前往臺北市立聯合醫院中興院區驗
    傷，經醫師診斷其胸部挫傷導致胸痛，於99年12月16日因胸
    痛再次前往就診，有臺北市立聯合醫院100 年6 月10日北市
    醫興字第10031166000 號函附病歷、診斷證明書2 紙可稽（
    本院卷第13頁背面、第14頁正、背面），被告雖辯稱告訴人
    上開2 次驗傷日期與案發時間有差距，胸口部位成傷不易，
    診斷證明書有疑點云云（本院100 年度審易字第453 號卷，
    下稱審易卷，第12頁），惟嗣供稱：病歷應非偽造，對診斷
    證明書無意見等語，僅辯稱告訴人上開傷害非被告造成云云
    （本院卷第18頁正面、第53頁正面），告訴人於上開時地，
    因錄音之事與被告發生爭執，案發當晚告訴人感覺胸部疼痛
    ，隔天經醫生診斷其胸部受有挫傷導致胸痛之事實，應堪認
    定。
三、次查，證人即告訴人謝美玉證稱：伊在會場內要試錄音機是
    否能錄音，被告過來阻止，伊與被告大小聲，質問被告以前
    都可以錄音，為何此次不行，伊向前與被告互搶錄音機，此
    時葉月娥攔住伊叫伊不要理被告，被告出力踢伊胸口3 、4
    下，伊往後倒退，後來葉月娥站在伊前面阻擋被告，里長進
    來被告就停止，過程約10分鐘等語（偵查卷第5 、25、26頁
    、本院卷第49頁正、背面、第50頁正、背面、第51頁正面）
    ，並提出現場模擬照片3 幀為據（本院卷第59、60頁），證
    人即告訴人謝美玉上開證述，核與證人葉月娥證稱：告訴人
    謝美玉與被告因錄音發生爭執，被告為搶下錄音機，與謝美
    玉發生拉扯，被告用腳踹謝美玉胸口，謝美玉被踢往後倒等
    語（偵查卷第11、26頁）、證人吳芊慧證稱：伊看到被告踢
    告訴人謝美玉2 、3 下時，謝美玉倒退，伊就趕快跑出去喊
    「救人，男生打女生」，伊只有看到前面的過程等語（偵查
    卷第26頁）、證人熊芳信證稱：告訴人謝美玉拿錄音機要錄
    音，被告希望謝美玉不要錄，雙方開始爭執，被告腳有抬起
    來，謝美玉有往後倒等語（偵查卷第38、39頁）、證人黃金
    環證稱：伊看到告訴人謝美玉拿錄音機要錄音，被告不要讓
    謝美玉錄音，被告用左腳擋告訴人謝美玉，謝美玉往後倒等
    語（偵查卷第39頁）、證人郭源財證稱：被告要搶下告訴人
    謝美玉的錄音機，謝美玉情緒激動，被告有抬高腳，大概抬
    到謝美玉胸部與腹部之間，後來里長及很多人進來，被告與
    謝美玉才停止動作，當天葉月娥有在場等語（本院卷第39頁
    正、背面、第40頁正面、第41頁背面）、證人馮中炘證稱：
    告訴人謝美玉要錄音，被告才去搶錄音機，被告有抬起左腳
    ，腳掌對著謝美玉，大概在肚子部位，謝美玉有往後退一點
    ，之後有人過來阻止，2 人才散開等語均相符（本院卷第43
    頁正面、第45頁正面、第47頁正面），被告並供承：伊用左
    腳抵住告訴人謝美玉肚子部位，謝美玉往牆壁靠過去、伊抬
    起左腳用腳掌抵住謝美玉腹部位置、伊以腳抵住謝美玉腹部
    ，連續好幾次，謝美玉往後退等語（偵查卷第25頁、審易卷
    第22頁背面、本院卷第17頁背面、第27頁背面、第28頁背面
    、第29頁正面），被告上開供述其抬起左腳、其左腳掌觸及
    告訴人謝美玉身體正面，與證人即告訴人謝美玉、證人葉月
    娥、吳芊慧、熊芳信、黃金環、郭源財、馮中炘證稱告訴人
    謝美玉為錄音之事與被告起爭執，被告有抬高腳到謝美玉胸
    、腹部位，謝美玉因此往後倒退之情節相互吻合，證人即告
    訴人謝美玉當庭繪製之現場圖又與證人郭源財繪製之現場圖
    大致相符（本院卷第58、56頁），被告既已抬高腳，尚且以
    腳掌對準告訴人謝美玉，足見被告抬起腳係朝告訴人謝美玉
    方向，且用力踹及告訴人謝美玉胸口部位，否則告訴人謝美
    玉何致往後倒退、並其胸口部位疑似挫傷導致胸痛，堪認證
    人即告訴人謝美玉、證人葉月娥、吳芊慧證稱被告以腳踹謝
    美玉胸部等語，尚非子虛，應可採認；又證人吳芊慧當天確
    實有前往上址講堂，經證人郭源財、馮中炘證述在卷（本院
    卷第39頁背面、第43頁正面），依證人吳芊慧證述其僅目睹
    被告踹謝美玉2 、3 次，就跑到外面呼救等語（偵查卷第26
    頁），證人吳芊慧並未證述其自始全程在場，且依證人即告
    訴人謝美玉證稱被告踹其胸口3 、4 次，證人吳芊慧證稱僅
    目擊2 、3 次，可徵證人吳芊慧確有目睹被告一開始之傷害
    行為，隨後即跑出講堂，被告辯稱證人吳芊慧於發生爭執時
    不在場云云，尚非可採。又證人熊芳信雖證稱其站在後面1
    、2 公尺處，無法確認被告有無踢到謝美玉、證人黃金環雖
    證稱其未看到被告的腳是否有打到謝美玉身體等語（偵查卷
    第38、39頁），惟渠等斯時所在位置、視線角度與其他證人
    未盡相同，縱渠等未目睹被告以腳踹告訴人謝美玉胸口，尚
    非得逕認定被告無該等傷害行為；證人郭源財雖證稱被告的
    腳抬高至謝美玉胸部與腹部之間、證人馮中炘雖證稱被告的
    腳掌抬到告訴人謝美玉肚子部位云云（本院卷第40頁正面、
    第45頁正面），渠等證述被告斯時抬起腳掌之位置與證人即
    告訴人謝美玉、證人葉月娥、證吳芊慧證述略有出入，惟若
    被告係以腳踹告訴人謝美玉腹部，告訴人謝美玉之腹部何致
    毫無感覺反係胸口疼痛，且案發過程時間甚短，證人郭源財
    復證稱：肢體動作就是一閃就過去等語（本院卷第40頁背面
    ），適足證明證人郭源財、馮中炘因被告與告訴人謝美玉肢
    體衝突過程之連續動作變換快速，而未能確實掌握被告每一
    個動作，是渠等此部分證述尚非可採。又證人即告訴人謝美
    玉、證人葉月娥、證人吳芊慧雖於警詢證稱被告除以腳踹謝
    美玉胸口外，還毆打謝美玉云云（偵查卷第5 、8 、11頁）
    ，被告雖自承有伸手拉住告訴人謝美玉的左手（本院卷27頁
    背面），惟告訴人謝美玉手臂並未受傷，有前開病歷、診斷
    證明書可稽，自難認被告尚以手毆打謝美玉。另證人葉月娥
    雖證稱被告用腳一直踹告訴人謝美玉胸口5 、6 次或6 、7
    次云云（偵查卷第26頁），證人即告訴人謝美玉則證稱被告
    以腳踹其胸口3 、4 次（偵查卷第26頁），證人葉月娥、告
    訴人謝美玉就此部分證述略有不一，依罪疑唯輕原則，應以
    告訴人謝美玉所述被告踹其胸口部位3 、4 次為準。
四、(一)被告雖辯稱其僅抬起腳抵住告訴人謝美玉腹部，不可能造
    成告訴人胸口疑似挫傷云云。惟查，被告以腳踹告訴人胸口
    ，業經認定如前，而告訴人於當日晚間感製胸痛，翌日隨即
    就醫，經醫生診斷有胸痛症狀，有前開診斷證明書可稽，告
    訴人於本件案發前並無胸痛就醫紀錄，案發時被告與告訴人
    相距差不多3 尺，被告出力踹告訴人，經證人即告訴人謝美
    玉證述明確（本院卷第50頁背面、第51頁正面），告訴人並
    提出模擬案發現場照片3 幀（本院卷第59、60頁），被告對
    於其腳抬起之高度如編號「12」照片所示並不爭執，辯稱：
    伊當時身體沒有後仰、伊的腳沒有伸直攻擊告訴人謝美玉云
    云（本院卷第42頁背面），惟依被告供承其抬起腳之高度，
    再依編號「12」照片所示斯時被告與告訴人2 人間之距離，
    若如被告所辯其僅「抬起腳」而未「伸直」攻擊告訴人謝美
    玉，被告的腳根本無法「抵住」告訴人，此自被告供稱其用
    腳抵住告訴人，告訴人才往後退，被告自己重心不穩等語（
    偵查卷第40頁、本院卷第42頁背面），益證被告實係用力抬
    起並伸出腳，以腳掌踹告訴人謝美玉胸口部位，致告訴人受
    上開傷害，其辯稱僅以腳「抵住」告訴人云云，顯係避重就
    輕之詞，殊無足取。(二)被告又辯稱：告訴人謝美玉當時以錄
    音機電源線之變壓器攻擊伊，伊所為屬正當防衛云云。惟按
    刑法上之正當防衛以遇有現在不法之侵害為前提，如對被害
    人之加害與否，僅在顧慮之中，或不法之侵害尚未發生，即
    非對於現在不法之侵害加以防衛，與正當防衛不符（最高法
    院97年度臺上字第5049號、92年度臺上字第876 號判決參照
    ）。證人熊芳信證稱：被告阻擋告訴人謝美玉錄音，2 人發
    生爭執，告訴人拿著變壓器揮動，要反擊被告，被告抬起腳
    阻擋告訴人揮動變壓器，無法確認告訴人有無打到被告等語
    （偵查卷第38頁），證人黃金環證稱：被告不讓告訴人謝美
    玉錄音，告訴人拿著變壓器等語（偵查卷第39頁），證人郭
    源財證稱：告訴人謝美玉希望錄音機不要被搶走，就拿變壓
    器一直敲，但沒有敲到被告等語（本院第39頁正面），證人
    馮中炘證稱：被告去搶告訴人謝美玉的錄音機，告訴人回手
    去抓錄音機，拿起變壓器往被告身上甩，這時被告就抬起腳
    等語（本院卷第43頁正面），證人即告訴人謝美玉則否認有
    拿變壓器，證稱：被告說不能錄音，伊將錄音機之電線拔下
    來，然後被告過來搶錄機，丟在地上，伊與被告互搶錄音機
    ，伊來不及拔插頭及變壓器，被告就踢伊云云（本院卷第49
    頁正面），惟證人熊芳信等人均證述目睹告訴人謝美玉拿著
    錄音機電源線之變壓器，依告訴人謝美玉所述，被告搶下錄
    音機後，尚將錄音機丟在地上，告訴人見無法錄音，取下原
    連接錄音機之電源線及插頭變壓器，應屬合理，告訴人謝美
    玉稱其未取下變壓器云云，無足採信，以證人熊芳信、黃金
    環、郭源財、馮中炘證述告訴人有拿變壓器之情節較為可採
    。斯時告訴人所持之變壓器並未擊中被告，此自被告毫髮無
    傷可得證明，縱告訴人有揮動變壓器，被告唯恐變壓器打到
    自己，揆諸上開說明，僅屬被告對於加害與否之顧慮，難認
    已構成現在不法之侵害，與正當防衛之要件不符；況依案發
    現場照片及證人郭源財證述，案發現場之講堂可容納近40人
    ，被告與告訴人發生爭執之處尚靠近該講堂之圓形拱門出入
    口（本院卷第41頁正面、第59、60頁），可徵講堂空間並非
    狹小，亦非閉鎖空間，若告訴人果以錄音機之變壓器攻擊被
    告，被告應可閃避至講堂後方或從照片右方之圓形拱門出入
    口離開，被告不採此作為，反而選擇以近距離方式面對告訴
    人（如本院卷第59頁下方照片），被告與告訴人之距離僅約
    3 尺（約90公分），被告豈非更容易遭告訴人揮舞變壓器擊
    中？是被告辯稱其遭告訴人以變壓器攻擊，被告基於正當防
    衛，始以腳抵擋云云，顯悖離常情，殊不足採。被告基於傷
    害犯意以腳踹告訴人謝美玉，至為顯然。(三)證人馮中炘雖證
    稱：告訴人謝美玉甩了幾下變壓器，被告就往後傾斜，被告
    的腳掌沒有碰到謝美玉，謝美玉沒有後退，被告沒有踢謝美
    玉，被告是防禦的動作，因為謝美玉一直揮變壓器要敲被告
    ，被告的手錶被敲破云云（本院卷第43頁正面、第45頁正面
    、第47頁正面），惟證人馮中炘就現場被告、告訴人謝美玉
    之相對位置，所述及繪製之現場圖與證人郭源財、證人即告
    訴人謝美玉相去甚遠（本院卷第56至58頁），依證人馮中炘
    證述及繪製之現場圖（本院卷第57頁），證人馮中炘當時站
    在告訴人與被告中間，告訴人隔著證人馮中炘對被告揮舞變
    壓器而擊中被告手錶者，證人馮中炘何以未遭告訴人之變壓
    器擊中；抑且，證人馮中炘證稱被告因告訴人揮舞變壓器，
    身體往後傾斜，與被告供稱其身體沒有後仰（本院卷第42頁
    背面）又相互齟齬，益證證人馮中炘此部分證述，無法憑信
    ，自無從據以為被告有利之認定。(四)被告又辯稱：伊於案發
    當天下午與告訴人謝美玉協商，伊點香向謝美玉道歉，伊覺
    得本案和平落幕云云（本院卷第18頁正面、第28頁正面），
    證人熊芳信證稱：被告當天有向告訴人謝美玉上香道歉，當
    天就沒事了等語（偵查卷第39頁），證人馮中炘證稱：告訴
    人謝美玉說只要被告在太上老祖面前燒香道歉就沒事，被告
    也有如此做等語（本院卷第43頁背面），惟按撤回告訴為一
    種訴訟上行為，核與和解為私法上之契約行為者有別。故告
    訴乃論之罪，縱經當事人私行和解，願撤回其告訴，但該告
    訴人嗣未依刑事訴訟法第238 條第1 項之規定，在第一審辯
    論終結前，向該第一審法院以書狀或言詞表示撤回告訴之意
    思，仍不生撤回告訴之效力（最高法院90年度臺非字第389
    號判決參照），依被告、前開證人所述，被告於案發後曾向
    告訴人道歉，惟告訴人並未表示撤回告訴，且告訴人於第一
    審辯論終結前未向法院提出任何撤回告訴狀，依上開說明，
    本件告訴人並未對被告撤回告訴或喪失告訴權，附此敘明。
五、綜上述，本件被告所辯，均無足採。其犯行事證明確，堪以
    認定，應依法論科。
六、核被告所為，係犯刑法第277 條第1 項之傷害罪。被告於上
    開時地以腳踹告訴人謝美玉胸口3 、4 次，在時間及空間上
    具有密接性及連貫性，顯係基於一個傷害犯意接續所為，並
    侵害同一法益，其行為獨立性極為薄弱，為接續犯，應僅論
    以一罪。爰審酌被告並無犯罪前科，有臺灣高等法院被告前
    案紀錄表存卷可按，僅因細故與告訴人謝美玉發生爭執，即
    為上開傷害犯行，行為自屬可議，且犯後矢口否認犯行，未
    與告訴人謝美玉達成和解，暨其犯罪動機、目的、手段、造
    成之危害等一切情狀，量處如主文所示之刑，並諭知易科罰
    金之折算標準。
據上論斷，應依刑事訴訟法第299 條第1 項前段，刑法第277 條
第1 項、第41條第1 項前段，刑法施行法第1 條之1 第1 項、第
2 項前段，判決如主文。
本案經檢察官薛嘉珩到庭執行職務。
中    華    民    國  100     年    7     月    29    日
                  刑事第七庭法  官  陳美彤
以上正本證明與原本無異。
如不服本判決應於收受送達後10日內向本院提出上訴書狀，並應
敘述具體理由。其未敘述上訴理由者，應於上訴期間屆滿後20日
內向本院補提理由書( 均須按他造當事人之人數附繕本)「 切勿
逕送上級法院」。
                            書記官  吳旻玲
中    華    民    國  100     年    7     月    29    日
附錄本判決論罪法條全文
中華民國刑法第277條第1項
傷害人之身體或健康者，處3 年以下有期徒刑、拘役或1 千元以
下罰金。